【裁判字號】    95,台上,6366
【裁判日期】    951116
【裁判案由】    強盜
【裁判全文】
最高法院刑事判決            九十五年度台上字第六三六六號
上  訴  人  甲○○
            乙○○
上列上訴人等因強盜案件，不服台灣高等法院中華民國九十二年
十二月三十日第二審判決（九十二年度上訴字第三五九０號，起
訴案號：台灣士林地方法院檢察署九十一年度偵字第二八四七號
），提起上訴，本院判決如下：
    主  文
原判決撤銷，發回台灣高等法院。
    理  由
原判決認定：上訴人甲○○、乙○○二人係兄弟，甲○○因失業
，經濟情況不佳，竟飲酒壯膽後，於民國九十一年二月二十五日
上午五時十九分許，以其行動電話聯絡在台北市士林區○○○路
○段四二九號何惠玲所開設之「中日超商便利商店」（下稱中日
超商）值班之乙○○，告知乙○○其欲喬裝盜匪至該超商強盜財
物，並詢得店內無他人後，並要求乙○○配合，甲○○隨即騎乘
機車並攜帶兇器菜刀一把前往中日超商，惟斯時恰有何惠玲之子
黃鴻琪臨時下樓至店內幫忙，乙○○為免事跡敗露，乃找黃鴻琪
同去店外抽煙、聊天，嗣後再共同進入店內，乙○○藉故要黃鴻
琪至超商地下室幫其搬音響，惟黃鴻琪不願意，要乙○○自行搬
運，乙○○遂自行下樓至地下室搬運喇叭上樓，正回至櫃檯時，
甲○○頭戴全罩式安全帽並持菜刀一支及背包等物至該超商內，
發覺櫃檯內另有黃鴻琪後，即變更原與乙○○配合演戲遭遇強盜
實為侵占之犯意，竟基於意圖為自己不法所有共同強盜之犯意，
持菜刀往櫃檯邊緣砍下而對黃鴻琪為強暴行為，並脅迫黃鴻琪稱
：「不要動，把錢交出來」等語，至使黃鴻琪心生畏懼不能抗拒
而呆立在櫃檯旁，乙○○明知強盜者即為其兄甲○○，不僅未加
阻止，竟與之有默示之合致，迅速走入櫃檯內，順勢抓住黃鴻琪
之右手靠壓於櫃檯後方，並對黃鴻琪稱：「不要動，歹徒要什麼
就給他什麼」，而甲○○見狀隨即喝令黃鴻琪：「將收銀機內所
有的現金放入袋子」，乙○○即繞過黃鴻琪身旁至收銀機處打開
收銀台，並將其內所置放之現金新台幣（下同）三千九百六十元
及收銀機下方開放式抽屜內擺放硬幣之零錢盒二盒（共五千元）
抽出後，裝於甲○○所攜帶之背包內，嗣甲○○又見櫃檯後方置
物架放有散裝之香菸，即再喝令黃鴻琪以其書包、店內購物袋裝
置後交出，黃鴻琪因心生畏懼，乃與乙○○依其指示裝滿香菸，
乙○○除拿取上開散裝香菸數包裝袋，亦自行自櫃檯下方取出未
開封之整條香菸數十盒，裝滿四袋後交付甲○○，甲○○在取得
香菸共一百五十五包及上開現金八千九百六十元後，騎乘機車揚
長而去等情，因而撤銷第一審論處甲○○罪刑及諭知乙○○無罪
之判決，改判論處甲○○、乙○○共同意圖為自己不法之所有，
攜帶兇器，以強暴、脅迫至使不能抗拒，而使他人交付其物罪刑
（甲○○處有期徒刑七年四月，乙○○累犯，處有期徒刑七年六
月）；固非無見。
惟查：（一）有罪之判決書，對被告有利之證據不採納者，應記
載其理由，為刑事訴訟法第三百十條第二款所明定；故有罪判決
書對於被告有利之證據，如不加採納，必須說明其不予採納之理
由；事實審法院並應於審判期日就被告否認犯罪所為有利辯解事
項，予以調查，而於判決理由內詳加論列，否則率行判決，即屬
於法有違。原判決理由說明：「甲○○於警訊時稱要前去中日超
商行搶時，知道係其弟乙○○值班，且有打電話給乙○○要其配
合，乙○○亦承認此事，復有通聯紀錄在卷可稽，而甲○○知情
中日超商當時只有乙○○一人，係乙○○所告知，為被告（即上
訴人二人）所承認，是甲○○始前往中日超商要行搶，顯然乙○
○有配合之行為」等語（見原判決正本第四頁）；似以乙○○知
情而提供其所服務之中日超商只有一人在店之資訊，為認定乙○
○知情配合之依據。惟依卷內資料，乙○○在警詢中供稱：「我
突然接到我二哥（即甲○○）打來之電話，叫我不要出聲，問我
旁邊有沒有人，並稱我現在要去搶你的超商，即掛掉電話」等語
；在偵查中供稱：「知道我二哥要來搶，因為二哥有先打電話來
，叫我不要說話，他要假裝來搶，叫我配合他，當時他有喝酒，
我以為他開玩笑，我再打給他不要開玩笑，他說已在店附近，又
再打電話叫他不要為難我；我在上班時，我有接到甲○○之電話
，他叫我不要出聲，問我旁邊有無他人，我說你要做什麼，沒有
人；然後我覺得他喝醉酒，跟我說等一下我要去你那邊行搶，你
要配合，他就掛電話，後來我馬上跑去廁所打給他，問他你是在
跟我開玩笑，他說不是；你這樣做會讓我很難做；我記得我有跟
他說不要過來，不然我不曉得如何做，後來我以為沒有來，我就
在櫃檯走來走去，不知道怎麼做，後來我叫黃鴻琪跟我到外面抽
煙；我問他（甲○○）真的或假的，我就拿電話到廁所打給他，
我說你不知道你弟弟以前犯什麼錯（按乙○○曾有強盜前科），
因我怕我講電話時會被錄下來或被知道」等語（見偵查卷第七頁
反面、第四八頁、第七四頁、第一０四頁反面）；甲○○在警詢
中陳稱：「我於途中才打行動電話給我弟弟（乙○○），他應不
知我真的去搶；本案與我弟弟乙○○無關」（見偵字卷第五頁反
面、第六頁反面）；在偵查中供稱：「我剛好沒工作做，想到我
弟弟在中日超商工作，打電話給他說，我假裝去搶東西，要他不
要說話，到達中日超商後，乙○○打電話給我，問我是真的假的
，我說真的，我已到門口，他說不要，他不想要這麼做；在我離
家幾分鐘，我說：我要去你們店裡行搶，後來我快要到店裡時，
他又打電話給我，他問我是否確定要去行搶，我說真的，他就叫
我不要去，我就說我已經到，就把他電話掛掉」等語（見偵查卷
第四七頁、第七二頁反面）；如果無訛，甲○○向乙○○探得知
該店內僅有乙○○一人之時間，似在向乙○○表明要行搶之前，
而非乙○○得知甲○○要來搶，始告知該店當時僅有一人，以利
甲○○下手；原判決採取乙○○之供詞，但對乙○○上開似非全
然無稽之辯解事項，未予詳查且說明其不足採取之理由；又甲○
○、乙○○兩人均供稱甲○○表明要來行搶時，乙○○有加以勸
阻，渠等供詞始終如一，且相互一致，該有利乙○○之供詞何以
不足採取？亦未據原判決在理由內說明不足採取之理由，均有判
決不備理由之違誤。（二）證據之取捨及事實之認定，固屬事實
審法院自由判斷之職權，但此項職權之行使，仍應受經驗法則及
論理法則之支配，否則即難認為適法。又審理事實之法院，對於
案內一切證據，應綜合各方面情形為整體之觀察，並賦予客觀之
評價，其就對立事證所為之取捨，必須分別予以說明，不能僅論
列其中一面，而置他面於不顧，否則，即有判決理由不備之違誤
。原判決認定乙○○共犯本件強盜罪，理由說明無非以：「除上
開乙○○自承甲○○告知欲強盜中日超商後，提供店內無他人之
資訊，係同意配合；乙○○於偵查時自承其兄來電時，怕店內攝
影機拍錄，跑到店內廁所打電話；乙○○要證人黃鴻琪至地下室
搬已損壞之音響，顯係為支開證人黃鴻琪；甲○○至中日超商強
盜時，乙○○一眼看出來人為其兄甲○○，但知其兄不會對乙○
○加以傷害，竟未加阻止，配合甲○○之指示，走入櫃檯內，抓
住黃鴻琪之右手靠壓於櫃檯後方，並對黃鴻琪稱：『不要動，歹
徒要什麼就給他什麼』，並於甲○○喝令黃鴻琪：『將收銀機內
所有的現金放入袋子』等語，即至收銀機處打開收銀台，並將其
內現金及收銀機下方擺放硬幣之零錢盒二盒抽出後，裝於甲○○
所攜帶之背包內，甲○○又再喝令黃鴻琪以書包及店內購物袋裝
置香菸後交出，黃鴻琪與乙○○即依指示裝滿香菸，乙○○除拿
取上開散裝香菸數包裝袋，亦自行自櫃檯下方取出未開封之整條
香菸數十盒，裝滿四袋後交付甲○○等；承辦員警胡憲安證稱懷
疑乙○○事後有刪除與甲○○之通聯紀錄之情形，足見乙○○與
甲○○有默示之合致，配合甲○○之指示，並分擔參與構成要件
之行為，且事後被告二人又互為掩護情事」，為其依據（見原判
決正本第四頁至第五頁）；並以乙○○當時與其兄甲○○通聯時
，雖講話有越來越大聲之事實，但不能證明內容係在勸阻甲○○
；中日超商之負責人何惠玲雖證稱事後知道本案係甲○○所為，
但仍對上訴人信任且欲加提拔等語，及本案經員警前往搜索，有
關之贓物香菸均在甲○○房間搜出，而未在乙○○房間搜出任何
贓物等情，均不能為有利乙○○之認定（見原判決正本第六頁至
第七頁）；惟依卷內資料，乙○○於警詢、偵查中先後供稱：伊
知道甲○○要來強盜，伊加勸阻，甲○○即掛伊電話；伊有打電
話勸甲○○不要來；伊接到甲○○電話就在櫃檯走來走去，不知
道要怎麼做；甲○○進來時，伊就慌了，伊未反抗，與黃鴻琪依
照指示交出錢和香菸，係因甲○○不會對伊加以傷害，但不知道
會不會傷害別人（黃鴻琪），當時伊不知道該怎麼做；當時伊怕
其兄甲○○真的會來，怕被別人知道，只希望他拿了東西趕快走
；事後伊即打一一０報警，並於翌日何惠玲向伊追問即坦認係其
兄甲○○所為，又當時伊叫黃鴻琪幫忙去拿音響，係因伊要下班
了，地下室有一女子住居，伊不方便下去等語（見偵查卷第九頁
、第四八頁反面至第四九頁、第七四頁反面至第七七頁、第一二
九頁反面至第一三０頁）；又證人黃鴻琪在偵查及審理中分別證
稱：當時伊小阿姨住在地下室，當時她在睡覺；甲○○一出去，
乙○○即追出去，直到店門，乙○○叫伊快報警一一０，但因響
很久（沒接通），後來乙○○就回來按電話，警察約在報警後二
、三分鐘就到了等語（見偵查卷第一一０頁、訴字卷第五三頁、
第五四頁）；證人何惠玲在偵查及審理中證稱：當日伊妹妹住在
地下室，平日乙○○不會下去（地下室）；案發當晚，伊在乙○
○來上班時即追問是否其友人來強盜，乙○○即哭訴不是他朋友
，是其二哥甲○○所為，並向何惠玲道歉等語（見偵字卷第一四
二頁、訴字卷第六一頁、第六三頁、第六五頁）；倘證人黃鴻琪
、何惠玲上開證詞無訛，乙○○所辯強盜案係甲○○所為，伊事
先勸阻甲○○而越講越大聲；伊因男性身分關係而不方便到地下
室；案發後伊立即報警之辯解，是否全然無憑？又依原判決認定
之事實，本件強盜案，係甲○○臨時通知乙○○，事出突然，倘
乙○○與甲○○有共謀強盜或侵占中日超商財物，乙○○掩飾惟
恐不及，何以在電話中越講越大聲？而依卷附中日超商照片，店
內財物甚多，何以僅依甲○○之指示交付櫃檯現金及部分香菸，
而未取其他較值錢之物品？事後立即叫黃鴻琪打一一０報警，黃
鴻琪打不通，復由其親自打通而警察亦在數分鐘之內快速前來？
翌日在何惠玲追問是否其友人行搶時，立即說明係其兄所為？又
乙○○與甲○○係兄弟，乙○○當時亦為剛滿二十一歲之年輕人
，倘乙○○無意參與且確有勸阻甲○○，是否能期待其立即理性
當場舉發其兄長？倘乙○○當時不忍舉發其兄，乙○○辯稱見其
兄持菜刀一把前來，伊怕黃鴻琪受傷，希望甲○○拿了東西趕快
離開，事後伊打電話報警，但伊不敢向警察說明實情等情，是否
亦在情理之內？又乙○○當場依甲○○之指示交付財物，卻催促
黃鴻琪報警甚至親自報警，又立即向店主何惠玲說明係其兄所為
，其真正之意圖為何？凡此，均攸關乙○○與甲○○究竟是否為
強盜案之共犯，原判決未詳加勾稽，就各方面情形為整體之觀察
，賦予客觀之評價，且其就部分對立事證置於不顧，未予說明取
捨之理由，判決自有違誤。（三）按共同正犯應就全部之犯罪行
為負責，係以二人以上互相認識他方之行為而有互相利用他方之
行為以完成犯罪之意思，唯有此意思之聯絡，始足以表示其惡性
之共同而將各共犯作合一之觀察，以為共同評價之對象，然共同
正犯之所以應對其他共同正犯所實施之行為負全部責任，以就其
行為有犯意聯絡為限，若各共犯所認識之犯罪構成事實之範圍不
同，自不成立共同正犯。依原判決認定甲○○與乙○○兄弟，共
犯本件加重強盜罪之事實，倘若無訛，則乙○○既為共同正犯，
其當時拿取中日超商現金及香菸之行為，是否有「使他人交付其
物」之行為？原判決未予究明，即於主文內諭知上訴人等共同意
圖為自己不法之所有，攜帶兇器，以強暴、脅迫至使不能抗拒，
而「使他人交付其物」罪刑，亦有未洽。（四）按強盜罪係以強
暴脅迫之方法，抑制他人之反抗力，而取人財物或使人交付財物
為構成要件。依原判決認定之事實，當時被強盜財物之中日超商
係由乙○○當班負責看店，黃鴻琪僅似係臨時下樓，黃鴻琪就中
日超商之財物，是否有事實上之管領力？倘該店之財物當晚僅由
店員乙○○一人管領，而乙○○當場即知悉持刀強盜者係其兄甲
○○並予以配合，則乙○○是否有遭強暴脅迫而至不能抗拒之情
形？乙○○交付其管領之財物究係配合其兄演戲實際係侵占或意
在強盜中日超商之財物？原判決未予究明，亦嫌速斷，判決自有
違誤。以上或為上訴意旨所指摘，或為本院得依職權調查之事項
，應認原判決有撤銷發回之原因。
據上論結，應依刑事訴訟法第三百九十七條、第四百零一條，判
決如主文。
中    華    民    國  九十五  年   十一   月   十六   日
                      最高法院刑事第十二庭
                          審判長法官  林  永  茂
                                法官  洪  文  章
                                法官  蘇  振  堂
                                法官  蕭  仰  歸
                                法官  何  菁  莪
      本件正本證明與原本無異
                                      書  記  官
中    華    民    國  九十五  年   十一   月   二十   日
                                                      Ｅ


司法院資訊處製作；財團法人民間司法改革基金會備份。
